【裁判字號】    98,訴,989
【裁判日期】    981104
【裁判案由】    拆屋還地等
【裁判全文】
臺灣臺北地方法院民事判決               98年度訴字第989號
原      告  臺灣臺北看守所
法定代理人  乙○○
訴訟代理人  丙○○
被      告  甲○○
上列當事人間請求拆屋還地等事件，本院於民國98年10月21日言
詞辯論終結，判決如下：
    主  文
被告應將坐落臺北市○○區○○段三小段五六二地號土地如附圖
所示Ａ、B、C、D、E部分，門牌號碼為臺北市大安區○○○路○
段五十三巷十六號，面積為三十八平方公尺之房屋及其他工作物
拆除，並將該部分土地返還原告。
被告應給付原告新臺幣伍拾陸萬零捌佰貳拾玖元，及自民國九十
七年十月二十五日起至清償日止，按年息百分之五計算之利息，
並自民國九十七年十月二十五日起至返還前開土地之日止，按月
給付原告新臺幣玖仟伍佰柒拾玖元。
訴訟費用由被告負擔。
本判決第一項於原告以新臺幣貳佰伍拾捌萬肆仟元為被告供擔保
後，得假執行。
本判決第二項於原告以新臺幣壹拾捌萬柒仟元為被告供擔保後，
得假執行。
    事實及理由
壹、程序事項
一、原告法定代理人原為李孟東，嗣於訴訟繫屬後變更為乙○○
    ，其於民國98年7月21日具狀聲明承受訴訟，有民事聲明承
    受訴訟狀、及法務部98年7月10日法令字第0981302652號人
    事派令影本在卷可稽（見本院卷第136-138頁）。經核與民
    事訴訟法第170條、第175條、第176條規定相符，應予准許
    。
二、按訴狀送達後，原告不得將原訴變更或追加他訴，但擴張或
    減縮應受判決事項之聲明者，不在此限，民事訴訟法第255
    條第1項第3款定有明文。本件原告起訴時原聲明：(一)被告甲
    ○○、朱偉強（已撤回）應將坐落臺北市○○區○○段三小
    段562地號上，門牌號碼台北市大安區○○○路○段53巷16號
    ，如附圖所標示部分，面積約為17.6平方公尺（以實測為準
    ）之房屋及其他工作物拆除，並將土地返還原告。(二)被告甲
    ○○、朱偉強（已撤回）給付原告新臺幣（下同）259,28 4
    元及自起訴狀送達之翌日起至清償日止，按年利率5%計算之
    利息；並自起訴狀送達之翌日起至返還上開土地之日止，按
    月給付原告4,436元。嗣經本院囑託台北市大安地政事務所
    測量系爭建物實際占有系爭土地之面積後，於98年6月9日具
    狀變更聲明第1、2項為：(一)被告甲○○應將坐落臺北市○○
    區○○段三小段562地號土地上，門牌號碼為臺北市大安區
    ○○○路2段53巷16號，如臺北市大安地政事務所土地複丈
    成果圖所示A、B、C、D、E部分所示，面積計為38平方公尺
    之房屋及其他工作物拆除，並將土地返還原告。(二)被告甲○
    ○應給付原告672,358元，及自97年10月25日起至清償日止
    按年利率5%計算之利息，並自97年10月25日起至返還上開土
    地之日止，按月給付原告1萬1,592元。復於98年10月21日將
    聲明第2項變更為：被告應給付原告560,829元，及自97年10
    月25日起至清償日止按年利率5%計算之利息，並自97年10月
    25日起至返還上開土地之日止，按月給付原告9,579元。核
    原告訴之變更，屬擴張、減縮應受判決事項之聲明，與上開
    規定並無不合，應予准許。
三、被告經合法通知而未於言詞辯論期日到場，核無民事訴訟法
    第386條各款之情形，爰依原告之聲請，由其一造辯論判決
    。
貳、實體事項
一、原告主張：坐落於台北市○○段○○段562地號土地（下稱系
    爭土地）為中華民國所有，原告為系爭土地之管理機關。被
    告未得原告之同意且無合法權源之情形下，無權占有系爭土
    地如附圖A、B、C、D、E部分，土地面積分別為20㎡、6㎡、
    3㎡、4㎡及5㎡，作為被告所有門牌號碼為台北市大安區○
    ○○路○段53巷16號房屋及其他工作物之基地使用，經原告
    於95年12月29日向本院聲請調解，惟被告於調解不成立後仍
    繼續無權占用系爭土地拒絕拆除系爭建物將占有土地返還原
    告。系爭土地既為中華民國所有，被告無權占有系爭土地已
    造成原告之所有權行使造成損害；又消極減免被告應支付使
    用該土地之代價而受有利益；原告因無法占有使用系爭土地
    而使權益受有損害，為此爰依民法第767條之規定請求被告
    拆屋還地；暨依同法第179條不當得利返還請求權請求被告
    給付相當於租金之不當得利等語。並聲明：(一)被告應將坐落
    臺北市○○區○○段三小段562地號土地上，門牌號碼為臺
    北市大安區○○○路○段53巷16號，如臺北市大安地政事務
    所土地複丈成果圖所示A、B、C、D、E部分所示，面積計為
    38平方公尺之房屋及其他工作物拆除，並將土地返還原告。
    (二)被告應給付原告560,829元，及自97年10月25日起至清償
    日止按年利率5%計算之利息，並自97年10月25日起至返還上
    開土地之日止，按月給付原告9,579元。(三)願供擔保，請准
    宣告假執行。
二、被告未於言詞辯論期日到場，亦未提出書狀作何聲明或陳述
    。
三、得心證之理由
 (一)原告請求拆屋還地部分：
   按所有人對無權占有或侵害其所有物者，得請求返還之，對
   於妨害其所有權者，得請求除去之，民法第767條定有明文。
   又國有財產撥給各地國家機關使用，名義上雖仍屬國有，實
   際上即為使用機關行使所有人之權利，故本院對於是類財產
   ，向准由管領機關起訴代國家主張所有權人之權利（最高法
   院29年上字第1061號判例意旨參照）。經查，系爭土地之所
   有權人為中華民國，臺灣臺北看守所為管理機關，此有土地
   所有權狀及地籍圖影本各1份（見本院卷第7-9頁）在卷可稽
   ，故原告有權代國家主張所有權人之權利而提出訴訟。又查
   ，被告為系爭土地之占有人，且系爭土房屋為被告所有之事
   實，有原告所提之戶籍謄本、華光社區住戶清查表及臺北市
   ○○段3小段562地號土地及建築物位置圖及現場照片等件（
   見本院卷第10、11頁、第15頁、第100至107頁）可證，本院
   復依職權履勘現場並囑託臺北市大安地政事務所派員會同測
   量系爭房屋位置、面積，製有勘驗筆錄、複丈成果圖各乙份
   附卷可稽（見本院卷第94至96頁、第114頁），足認被告現為
   系爭土地之占有人，應堪認定。又原告主張被告無權占有之
   事實，被告業經合法通知，未於言詞辯論期日到場，亦未提
   出書狀作何爭執，依民事訴訟法第280條第3項前段、第1項前
   段規定，視同自認，是原告所為之主張，堪信為真實。是原
   告依民法第767條之規定請求如主文第1項所示，為有理由，
   應予准許。
 (二)原告請求返還不當得利部分：
 1.按無法律上之原因而受利益，致他人受損害者，應返還其利
   益，依其利益之性質不能返還者，應償還其價額，民法第17
   9條、第181條但書分別定有明文，而無權占有他人土地，可
   能獲得相當於租金之利益為社會通常之觀念（最高法院61年
   台上字第1695號判例參照）。且按利息、紅利、租金、贍養
   費、退職金及其他1年或不及1年之定期給付債權，其各期給
   付請求權，因5年間不行使而消滅，民法第126條定有明文。
   經查：被告無權占有如附圖Ａ、B、C、D及E所示、面積38平
   方公尺之系爭土地，其因此受有使用該土地之利益，致原告
   受有損害，該等利益依性質不能返還，原告自得請求被告償
   還相當於租金之價額；又城市地方房屋之租金，以不超過土
   地及其建築物申報總價年息10％為限，土地法第97條第1項定
   有明文，而該條規定於租用基地建築房屋準用之，土地法第1
   05條亦定有明文。所謂土地之申報總價，依土地法第148條之
   規定，係指土地所有權人依土地法所申報之地價，而公有土
   地則以公告地價為申報地價，免予申報，土地法施行法第25
   條、平均地權條例施行細則第21條均定有明文。另就基地租
   金之數額，除以基地申報地價為基礎外，尚須斟酌基地之位
   置，工商業繁榮之程度，承租人利用基地之經濟價值及所受
   利益等項，並與鄰地租金相比較，以為決定（最高法院68年
   台上字第3071號判例參照）。
 2.經查，系爭土地位處臺北市大安區，鄰近中正紀念堂捷運站
   ，且有多線公車行經附近之交通要道，交通可謂便捷；惟被
   告占用系爭土地之房屋老舊髒亂，且其亦未以之作為營業之
   用，本院審酌系爭土地之使用現況，及所在地點附近之商業
   繁榮程度、交通便利程度等情形，認原告所主張相當於租金
   利益之不當得利，應以系爭土地當年度公告地價之年息5% 計
   算為適當。被告占用系爭土地之面積為38平方公尺，占用期
   間之範圍依原告之請求，為起訴狀繕本送達被告之翌日起往
   前回溯5年，即自92年10月25日至97年10月24日止，其中92
   年至95年度之公告地價均為每平方公尺58,200元，96、97年
   度為每平方公尺60,500元，此有臺北市大安區地政事務所土
   地複丈成果圖、臺北市大安區地政事務所92至97年度地價證
   明書（見本院卷第14、114頁）在卷可參，故原告依據民法第
   179條、土地法第105條準用同法第97條等規定，請求被告給
   付自92年10月25日起至97年10月24日止，相當於租金之不當
   得利合計560,829元（計算式詳如附表編號1.至3.部分）；及
   自本件起訴狀繕本送達翌日即97年10月25日起至返還上開占
   用土地之日止之法定遲延利息；並自97年10月25日起至返還
   土地之日止，按月給付9,579元（計算式詳如附表編號4.部分
   ），為有理由。
四、綜上所述，原告依據所有物返還請求權及不當得利之之法律
    關係，請求被告給付如主文第1項、第2項所示，為有理由，
    應予准許。
五、原告陳明願供擔保請准宣告假執行，經核無不合，爰酌定相
    當之擔保金額准許之。
六、本件事證已臻明確，兩造其餘攻擊、防禦方法及所為之立證
    ，經核與判決之結果不生影響，毋庸逐一論述，併予敘明。
七、訴訟費用負擔之依據：民事訴訟法第78條。
中    華    民    國    98    年    11    月    4     日
                民事第五庭    審判長法  官  薛中興
                                    法  官  高偉文
                                    法  官  莊書雯
以上正本係照原本作成
如對本判決上訴，須於判決送達後20日內向本院提出上訴狀
中    華    民    國    98    年    11    月    4     日
                                    書記官  謝梅琴
附表：
1.92年10月25日至95年12月31日：
  申報地價58,200×占用面積38×年息5%×占用期間（68/365+3
  ）＝352,252.59
2.96年1月1日至97年10月24日:
  申報地價60,500×占用面積38×年息5%÷12＝9,579.17(每月
  )9,579.17×占用期間24/31+21＝208,576.78
3.以上合計560,829元（352,252.59+208,576.78＝560,829，元
  以下四捨五入）
4.97年10月25日起每日相當於租金之不當得利申報地價60, 500x
  占用面積38x年息5%÷12＝9,579（元以下四捨五入）


司法院資訊處製作；財團法人民間司法改革基金會備份。
